智慧財產法院民事判決
                                    99年度民著訴字第73號
原      告　林英典
被      告　蔡淑惠
上列當事人間侵害著作權有關財產權爭議事件，經本院於民國10
0年6月1日言詞辯論終結，判決如下：
    主      文
被告應給付原告新臺幣仟元，及自民國九十九年九月十一日起
至清償日止，按週年利率百分之五計算之利息。
原告其餘之訴駁回。
訴訟費用由被告負擔十分之一，餘由原告負擔。
本判決第一項得假執行。但被告如於執行標的物拍定、變賣或物
之交付前以新臺幣仟元為原告預供擔保，得免為假執行。
原告其餘假執行之聲請駁回。
    事實及理由
壹、程序方面
一、按依專利法、商標法、著作權法、光碟管理條例、營業秘密
    法、積體電路電路布局保護法、植物品種及種苗法或公平交
    易法所保護之智慧財產權益所生之第一審及第二審民事訴訟
    事件，暨其他依法律規定或經司法院指定由智慧財產法院管
    轄之民事事件，由智慧財產法院管轄。智慧財產法院組織法
    第3 條第1 款、第4 款及智慧財產案件審理法第7 條分別定
    有明文。查本件係屬著作權法所保護智慧財產權益所生之第
    一審民事事件，依前揭條文之規定，本院有管轄權，合先敘
    明。
二、次按訴狀送達後，原告不得將原訴變更或追加他訴。但請求
    之基礎事實同一者，不在此限，民事訴訟法第255 條第1 項
    第2 款定有明文。又原告於判決確定前，得撤回訴之全部或
    一部，但被告已為本案之言詞辯論者，應得其同意。訴之撤
    回應以書狀為之。但於期日，得以言詞向法院或受命法官為
    之，民事訴訟法第262 條第1 項、第2 項亦定有明文。查本
    件原告原依著作權法第88條第1 項前段、第85條第1 項及民
    法第184 條第1 項前段起訴請求被告蔡淑惠賠償損害，嗣於
    民國99年9 月7 日追加臺北醫學大學為被告，請求依著作權
    法第88條第1 項後段及民法第185 條與被告蔡淑惠負連帶損
    害賠償責任，惟於被告蔡淑惠、臺北醫學大學為本案言詞辯
    論前，原告已於100 年2 月17日言詞辯論期日撤回對臺北醫
    學大學之前開請求（見本院卷第116 頁），核其追加及撤回
    ，與前開條文規定均無不合，應予准許。
貳、實體方面
一、原告主張：
（一）原告為原證1 所示「五色鳥」攝影著作（下稱系爭著作）
      之創作人，依法享有上開著作之著作財產權、著作人格權
      。惟被告於98年5 月8 日，在網路城邦部落格之網址（ht
      tp://blog.udn.com/sophia1970）設立「little Sophia-
      udn 相簿」之「個人相簿／五色鳥」部落格中，未經原告
      之授權或同意，擅自重製、張貼系爭著作並進行公開傳輸
      ，未明示出處，亦未標示原告之名字，侵害原告就系爭著
      作之重製權、公開傳輸權及姓名表示權。
（二）本件侵權態樣係屬被告個人私下使用之「個人分享相簿」
      ，僅純係張貼系爭著作，雖非為營利，也毫無教育之目的
      ，並透過網際網路進行公開傳輸：
   1、被告未經原告同意或授權擅自將系爭著作重製、張貼於個
      人使用之「個人分享相簿」，前開部落格性質純屬被告個
      人使用之「個人分享相簿」。
   2、被告前開部落格係屬個人使用之部落格分享網誌- 個人相
      簿，為公開性質之網頁、網誌（該網頁已呈現「瀏覽58／
      回應0 ／推薦1 」），不特定人、不特定時間均可進入該
      部落格相簿瀏覽、列印、轉寄等，系爭著作遭被告張貼之
      時日越長，原告所擁有之系爭著作經濟利益損失越大，甚
      至消耗殆盡。
   3、被告將原告之辛苦成果，以自己之名字分享給網際網路不
      特定人士、社會大眾，實屬不該。系爭著作係原告從82年
      5 月繁殖季期間於陽明山山區，長期且頻繁長途驅車（臺
      中烏日至臺北陽明山）前往所拍攝，可謂得來不易，經費
      開銷龐大，辛苦自不在話下。且系爭著作發表於原告撰文
      、攝影之「發現臺灣野鳥」一書第189 頁，該書各處已明
      確標示「林英典撰文、攝影」之字樣。系爭著作復授權於
      國立鳳凰谷鳥園網站之「臺灣鄉土鳥類」網頁，該網頁各
      處均已標示「國立鳳凰谷鳥園版權所有」，及「圖片為著
      作權人所有，僅供瀏覽，請勿隨便下載使用，以免觸法」
      等警告文字，該網站並於90年起即於「訪客留言版」提醒
      民眾、網友，攝影圖像之版權均屬著作權人所有，若需使
      用圖片一定要取得著作權人之書面授權書，方可使用。
（三）請求賠償金額：
   1、原告之攝影著作曾授權予訴外人臺灣土地銀行使用，一張
      攝影著作之授權費為25,000元。被告侵害原告之重製權，
      依民法第184 條第1 項前段及著作權法第88條第1 項之規
      定，被告侵害系爭著作1 張，應賠償25,000元。
   2、被告侵害原告之公開傳輸權，依民法第184 條第1 項前段
      及著作權法第88條第1 項前段之規定，被告侵害系爭著作
      1 張，應賠償50,000元。
   3、被告侵害原告之姓名表示權部分即侵害著作人格權，依著
      作權法第85條第1 項規定，原告請求賠償25,000元。
   4、以上共計請求被告賠償100,000 元。
（四）對被告答辯之陳述：
   1、被告無法提出98年或97年臺北醫學大學課程表，顯見被告
      辯稱係在臺北醫學大學擔任教學之人，又係為臨床授課需
      要而使用系爭著作作為教學之用云云不實。
   2、前開部落格網址與臺北醫學大學無關，而被告以個人之部
      落格張貼系爭著作，亦與臺北醫學大學無關。且被告故意
      不標示出處，有故意讓網友誤認系爭著作為被告所拍攝之
      意，誠屬不該。被告又無法提出系爭著作係取自何處之證
      明，即係心虛明知系爭著作出自何處，卻故意不標示出處
      。
   3、臺北醫學大學已否認被告於其個人部落格所張貼之照片與
      臺北醫學大學賦予其執行職務有關。
    (1)被告自96年8 月1 日起至99年7 月31日止受聘為臺北醫學
      大學護理學系兼任講師，主要任務在於醫院指導護理學系
      學生產科臨床實習。
    (2)臺北醫學大學之教學網站為http://my2.tmu.edu.tw/，臺
      北醫學大學並否認被告個人部落格http://blog.udn.com/
      sophia1970與臺北醫學大學之教學有任何關係。
   (3)即使被告曾使用其個人部落格作為教學用途，惟被告於98
      年5 月8 日在其部落格所張貼之系爭著作亦顯與臺北醫學
      大學賦予其產科臨床實習教學任務無任何關係。
（五）爰聲明：被告應給付原告100,000 元，及自起訴狀繕本送
      達日起至清償日止，按年息百分之五計算之利息。並陳明
      願供擔保請准宣告假執行。
二、被告則以：
（一）本件刑事部份曾由臺北地方法院檢察署以99年度偵字第14
      012號為不起訴處分。
（二）被告曾上傳系爭著作至「UDN 網路城邦」自設之部落格相
      簿內，惟否認有違反著作權法之犯行，系爭著作係被告學
      生轉寄予被告，因被告之電腦開放予學生使用，被告為大
      學產科臨床實習老師，系爭著作係被告學生作為作業封面
      使用，學生轉寄該照片時亦未告知作者為何，而被告欲撰
      寫有關母愛系列之文章作為教學使用，系爭著作是被告欲
      作為文章之插圖，因被告尚未發表此篇文章，乃暫時存放
      在部落格相簿內。
（三）被告曾撰寫相當數量之文章係為教學使用，並鼓勵學生使
      用，而被告上傳之照片係自臺北醫學大學之網域上傳，被
      告既係在依法設立之臺北醫學大學擔任教學之人，又係為
      臨床授課需要而使用系爭著作作為教學之用，核與著作權
      法第46條第1 項之要件相當，且被告在文章內因不知來源
      、自網路取得之照片均標示出處係來自網路，亦可佐證被
      告無侵害原告著作權之動機。
（四）再就著作權法第65條第2 項所揭櫫之要件，被告使用系爭
      著作係作為非營利教育目的，被告使用之數量1 張，僅佔
      被告過去撰寫文章之小部份，且被告前開部落格相簿內之
      照片數量亦僅5 張，相較於系爭著作之潛在利用市場及價
      值影響甚微，符合著作權法第65條第2 項所定審查標準，
      應屬著作權法第46條第1 項之合理使用。
（五）爰聲明：駁回原告之訴及其假執行之聲請。
三、得心證之理由：
（一）經查，原告主張其為系爭「五色鳥」攝影著作之著作權人
      ，被告未經原告之同意或授權，於98年5 月8 日在網路城
      邦部落格（http://blog.udn.com/sophial970）設立「Li
      ttle Sophia-uda 相簿」之「個人相簿/ 五色鳥」中，張
      貼系爭著作，供不特定人瀏覽，且未載明著作權人為原告
      之事實，為被告所不爭執，並有原告所提原證1 照片、原
      證3 「發現臺灣野鳥」一書節錄影本、原證2 網頁列印資
      料在卷可稽，堪信為真實；被告雖辯稱前開部落格已鎖碼
      ，除非有人擅自闖入破解密碼，否則不可能有「另存圖片
      、用電子郵件傳送圖片、列印圖片、加到我的最愛」等情
      形云云，惟為原告所否認，且有原告自上開網頁列印之原
      證2 資料附卷可資佐證，被告既未就其已鎖定右鍵功能一
      節另舉證證明，則其所辯，尚難憑採。
（二）按依法設立之各級學校及其擔任教學之人，為學校授課需
      要，在合理範圍內，得重製他人已公開發表之著作，著作
      權法第46條固定有明文，惟前開條文係基於促進教育之理
      由，參酌伯恩公約第10條第2 項、西德著作權法第46條、
      日本著作權法第35條及韓國著作權法第23條之規定（立法
      理由參照），而予承認之合理使用範疇，是被訴侵權之利
      用著作之人於訴訟審理中為前開合理使用之抗辯者，自應
      就其係為學校授課需要而在合理範圍內重製乙節負舉證之
      責。
   1、查，被告辯稱其任職於臺北醫學大學擔任產科臨床實習老
      師一節，固據其提出講師證書影本、臺北醫學大學聘書影
      本為證，並經訴外人臺北醫學大學具狀陳稱被告自96年8
      月1 日起至99年7 月31日止受聘為該校護理學系兼任講師
      等語（見臺北醫學大學100 年2 月14日民事答辯狀），堪
      可採信，惟被告辯稱係為臨床授課需要而使用系爭著作以
      作為教學之用云云，則為原告所否認，且訴外人臺北醫學
      大學亦具狀陳稱：被告之主要教學任務係在醫院指導護理
      學系學生產科臨床學習，被告之前開個人部落格並非臺北
      醫學大學之教學網站，亦與臺北醫學大學之教學無任何關
      係等語在卷可考（參見本院卷第107 頁），再觀諸被告於
      前開部落格中張貼系爭著作時，並未與任何教學文章相連
      結，其嗣後另行提出其所撰寫之其他文章，亦難認與其使
      用系爭著作有何關聯性存在，自不足以證明被告於前開部
      落格中張貼系爭著作係作為授課教學之用，被告復未就此
      另舉證以實其說，則其所辯尚無足採。
   2、又被告單純將系爭著作張貼於前開部落格之個人相簿中，
      依其利用之目的及性質雖難認係為商業目的，惟其單純重
      製系爭著作，且以圖片方式予以呈現，與原告系爭著作所
      欲表現五色鳥之角度、光影、姿態等原始目的並無二致，
      係屬單純為系爭著作本質目的之使用，顯非為達其他社會
      價值或目的而「轉變性」地利用系爭著作。再者，原告費
      盡心思拍攝系爭著作，並無任何明示或默示同意他人任意
      利用系爭著作，而單張攝影著作亦構成1 件著作，被告逕
      自將系爭著作完全重製於前開部落格個人相簿中，所利用
      系爭著作之質量即為百分之百，且其擅自重製，供不特人
      瀏覽之結果，亦會降低他人向原告尋求授權使用系爭著作
      之機會，對原告以系爭著作收取授權金之潛在經濟價值難
      謂毫無影響，自難謂其利用尚在合理範圍內。
   3、是以，被告未經原告授權或同意，於其部落格個人相簿中
      重製原告擁有著作財產權之系爭著作，已侵害原告就系爭
      著作之著作財產權。
（三）次按所謂「姓名表示權」係指著作人於著作之原件或其重
      製物上或於著作公開發表時，有表示其本名、別名或不具
      名之決定權；又所謂「同一性保持權」係指著作人享有禁
      止他人以歪曲、割裂、竄改或其他方法改變其著作之內容
      、形式或名目（如書名、文章名或題目、標題），致損害
      其名譽之權利。經查，被告於其部落格個人相簿中張貼系
      爭著作時，未標示著作人之姓名，固如前述，惟觀諸前開
      個人相簿中，僅單純張貼5 張照片，並無任何文字引述或
      以之作為廣告文宣，亦未以任何文字表示伊為該攝影著作
      之著作人，或以其本名或別名侵害原告之姓名表示權，更
      未對系爭著作有何以歪曲、割裂、竄改或其他方法改變其
      著作之內容、形式或名目，致損害原告之名譽，侵害原告
      之同一性保持權，是被告於上開網頁使用系爭著作而省略
      著作人即原告姓名之行為，依一般社會通念，尚不致使真
      正著作人之著作遭受誤解為他人著作而有損害著作人利益
      之虞；再者，原告將系爭著作授權他人於國立鳳凰谷鳥園
      之網頁使用時，於該網頁所顯示之系爭著作亦未表示著作
      人姓名一節，亦為原告所不爭執（參本院卷第129 頁100
      年3 月10日言詞辯論筆錄），並有其所提上開網頁列印資
      料在卷可佐，是依前開被告利用系爭著作之目的及方法，
      縱未表示著作人之姓名，於著作人之利益亦難逕認有損害
      之虞，原告復未另行舉證證明其人格權受有何損害，則原
      告以其著作人格權受有損害為由請求被告賠償，尚難憑採
      。
（四）再按因故意或過失不法侵害他人之著作財產權或製版權者
      ，負損害賠償責任。數人共同不法侵害者，連帶負賠償責
      任。前項損害賠償，被害人得依下列規定擇一請求：1.依
      民法第216 條之規定請求。但被害人不能證明其損害時，
      得以其行使權利依通常情形可得預期之利益，減除被侵害
      後行使同一權利所得利益之差額，為其所受損害。2.請求
      侵害人因侵害行為所得之利益。但侵害人不能證明其成本
      或必要費用時，以其侵害行為所得之全部收入，為其所得
      利益。依前項規定，如被害人不易證明其實際損害額，得
      請求法院依侵害情節，在1 萬元以上100 萬元以下酌定賠
      償額。如損害行為屬故意且情節重大者，賠償額得增至50
      0 萬元，著作權法第88條定有明文。又侵權行為賠償損害
      之請求權，以受有實際損害為成立要件，若絕無損害亦即
      無賠償之可言（最高法院19年上字第363 號判例意旨參照
      ）。上揭著作權法第88條第3 項固規定被害人得請求法院
      依侵害情節，酌定賠償額，惟應以實際損害額確屬不易證
      明為其要件，且適用該項規定時法院應依侵害情節審慎酌
      定賠償額，使與被害人之實際損害相當，始與侵權行為賠
      償損害請求權，在於填補被害人之實際損害之立法目的相
      符。
   1、查，被告侵害原告就系爭著作所享有之著作財產權，已如
      前述，是原告請求被告賠償其損害，自屬有據。
   2、次查，原告雖以其授權訴外人臺灣土地銀行使用原告其他
      攝影著作係以1 張2 萬5 千元計算之前例，主張被告利用
      系爭著作1 張，應賠償侵害系爭著作重製權之損害2 萬5
      千元，及侵害系爭著作公開傳輸權之損害5 萬元，合計7
      萬5 千元云云；惟查，著作權法第88條之損害賠償規定目
      的係在填補損害而非懲罰被告，已如前述，而原告前開授
      權對象（即訴外人臺灣土地銀行）係財力雄厚之法人，原
      告對之授權之目的、用途及方法，與授權個人者已有不同
      ，且原告授權訴外人臺灣土地銀行使用之攝影著作亦非系
      爭著作，自無法等同論之，則原告以上開授權金作為本件
      請求之計算方式，已難謂為適當；而參諸原告曾將包括系
      爭著作在內共計60張之攝影著作，以總金額20萬元之價格
      授權第三人即創影電腦繪圖股份有限公司為國立鳳凰谷鳥
      園製作之臺灣鄉土鳥類多媒體網路教材及光碟製作使用，
      且無使用期限一節，業據原告陳明在卷可按（參本院100
      年3 月10日言詞辯論筆錄），並有原告所提使用同意書影
      本、國立鳳凰谷鳥園之臺灣鄉土鳥類網站列印資料附卷可
      稽，本院審酌前開原告授權他人使用系爭著作之性質、時
      間長短、金額等情事，並考量被告利用系爭著作之方式並
      無營利目的等情狀，認本件損害賠償金額應以3,000 元為
      適當。另本件既可由兩造依上開舉證審酌損害賠償金額，
      即非被害人不易證明其實際損害額之情形，原告自不得請
      求法院依著作權法第88條第3 項酌定賠償額，附此敘明。
   3、末按給付無確定期限者，債務人於債權人得請求給付時，
      經其催告而未為給付，自受催告時起，負遲延責任。其經
      債權人起訴而送達訴狀，或依督促程序送達支付命令，或
      為其他相類之行為者，與催告有同一之效力。遲延之債務
      ，以支付金錢為標的者，債權人得請求依法定利率計算之
      遲延利息，民法第229 條第2 項、第233 條第1 項前段分
      別定有明文。又法令、審判或法律行為所定之期日及期間
      ，除有特別訂定外，其計算依民法之規定。以日定期間者
      ，其始日不算入，民法第119 條、第120 條第2 項亦有明
      文。查本件原告請求被告給付損害賠償，並未定有給付期
      限，自應於被告受催告而未履行時，始發生遲延責任，而
      本件經原告起訴而送達訴狀予被告，與催告有同一效力，
      則依上開規定，被告應自起訴狀繕本送達翌日起負遲延責
      任，是原告請求自起訴狀繕本送達被告之翌日起至清償日
      止，按法定利率即週年利率百分之5 計算之遲延利息，於
      法有據，應予准許，惟其請求被告給付起訴狀繕本送達之
      日之法定遲延利息，則於法不合，不應准許。
   4、是綜上所述，原告請求被告給付3,000 元，及自起訴狀繕
      本送達翌日（99年9 月11日）起至清償日止，按年息百分
      之5 計算之利息範圍內，為有理由，應予准許，逾此範圍
      之請求為無理由，應予駁回。
四、又本件原告勝訴部分，所命給付之金額未逾50萬元，爰依民
    事訴訟法第389 條依職權宣告假執行，並依同法第392 條第
    2 項准被告供相當擔保金額後得免為假執行；至原告敗訴部
    分，其假執行之聲請，已失所附麗，應併駁回之。
五、本件判決基礎已臻明確，兩造其餘攻擊防禦方法，經審酌與
    判決結果無影響，爰不予一一論述，附此敘明。
六、訴訟費用負擔之依據：智慧財產案件審理法第1 條，民事訴
    訟法第79條。
中　　華　　民　　國　　100　 年　　6　　 月　　23　　日
                    智慧財產法院第三庭
                                法　官  林育幟
以上正本係照原本作成。
如對本判決上訴，須於判決送達後20日內向本院提出上訴狀。
如委任律師提起上訴者，應一併繳納上訴審裁判費。
中　　華　　民　　國　　100　 年　　6　　 月　　24　　日
                    　　　　　　書記官  葉倩如